---
title: "PCA FEATURES"
author: "Manuel Rocamora Valenti"
date: "`r Sys.Date()`"
output:
  html_document:
    toc: yes
    number_sections: no
    toc_depth: 2
    toc_float:
      collapsed: no
      smooth_scroll: yes
  pdf_document:
    toc: yes
    toc_depth: '2'
---

```{r setup, include=FALSE}
library(openxlsx)
library(FactoMineR)
library(factoextra)
library(knitr) 
library(dplyr)
library(grid)
library(gridExtra)
library(tibble)
library(ggplot2)
library(ggcorrplot)
library(fastDummies)
library(patchwork)  
library(ggpubr)
```

# Data Preparation

Los datos utilizados han sido previamente transformados, seleccionando únicamente las variables relevantes y revisando su naturaleza (numérica, categórica, etc.).

En esta primera etapa del análisis, se realiza la carga de datos, se declara correctamente el tipo de cada variable y se lleva a cabo la creación de variables dummy, necesarias para la aplicación del análisis de componentes principales (PCA).

```{r}
datos <- read.xlsx("datosLimpio.xlsx")

# Vector con los nombres de las variables a eliminar
vars_a_eliminar <- c(
  "NLR_diff_0_1eval", "PLR_diff_0_1eval", "SII_diff_0_1eval", "Hemoglobin_diff_0_1eval",
  "Neutrophils_diff_0_1eval", "Leukocytes_diff_0_1eval", "Lymphocytes_diff_0_1eval",
  "Protein_diff_0_1eval", "Albumin_diff_0_1eval", "PNI_diff_0_1eval", "NLR_diff_0_1C",
  "Platelets_diff_0_1eval", "SII_diff_0_1C", "PLR_diff_0_1C", "Lymphocytes_diff_0_1C",
  "Neutrophils_diff_0_1C", "PNI_diff_1C_2C", "Hemoglobin_diff_1C_2C",
  "Albumin_diff_2C_1eval", "Platelets_diff_1C_2C", "Leukocytes_diff_0_1C"
)

# Eliminar esas columnas del dataframe
datos <- datos[, !(names(datos) %in% vars_a_eliminar)]

```

```{r}
tipos <- c(
  "numerical", # Sex
  "numerical",   # Age_at_diagnosis
  "categorical", # ECOG
  "numerical",   # BMI
  "numerical",   # %_weight_loss
  "numerical",   # Smoking_exposure
  "numerical", # Diabetes
  "numerical", # Cardiopathy
  "numerical", # Neurodegenerative
  "categorical", # Histology 
  "numerical", # Stage
  "numerical",   # PD_L1
  "numerical", # Statins
  "numerical",   # Total_COreltoeo
  "numerical",   # LDH
  "numerical",   # PCR
  "numerical",   # ALI_pre
  "categorical", # X1º_eval
  "categorical", # Mejor_resp
  rep("numerical", 56)
)

# 2. Validar número de columnas
if(length(tipos) != ncol(datos)) {
  stop("El número de tipos no coincide con el número de columnas en 'datos'")
}

# 3. Crear descripción
descDatos <- data.frame(
  variable = colnames(datos),
  tipo = tipos,
  stringsAsFactors = FALSE
)
rownames(descDatos) <- descDatos$variable

# 4. Aplicar transformación de tipos a 'datos'
for (i in seq_along(tipos)) {
  if (tipos[i] == "categorical") {
    datos[[i]] <- as.factor(datos[[i]])  # o usa as.character() si prefieres
  } else if (tipos[i] == "numerical") {
    datos[[i]] <- as.numeric(datos[[i]])  # por si hay alguna variable mal leída
  }
}

```

## Dummy

En este punto, se crean las variables dummy para aquellas que son de naturaleza categoricas.

```{r}
# 1. Lista de variables que TÚ quieres binarizar
mis_vars_a_binarizar <- c(
  "Histology", "ECOG")

# 2. Verifica que existen y son tipo 'character'
datos[mis_vars_a_binarizar] <- lapply(datos[mis_vars_a_binarizar], as.factor)

#  3. Crear columnas dummy solo de esas, sin tocar el resto
datos_dummy_df <- dummy_cols(
  datos,
  select_columns = mis_vars_a_binarizar,
  remove_selected_columns = TRUE,
  remove_first_dummy = FALSE
)
```

# Number PCA

Mediante el teorema del codo vamos a seleccionar el número óptimo de componentes.

```{r}
variables_excluir <- c("X1ª_eval", "Mejor_resp")

datos_PCA_numerico <- datos_dummy_df[, !(names(datos_dummy_df) %in% variables_excluir)]

# Convertir todo a numérico explícitamente
datos_PCA_numerico[] <- lapply(datos_PCA_numerico, function(x) as.numeric(as.character(x)))

# PCA
res.pca <- PCA(datos_PCA_numerico, scale.unit = TRUE, graph = FALSE, ncp = 10)

# Visualizar eigenvalues
eig.val <- get_eigenvalue(res.pca)
VPmedio <- 100 * (1 / nrow(eig.val))

fviz_eig(res.pca, addlabels = TRUE) + 
  geom_hline(yintercept = VPmedio, linetype = 2, color = "red")
```

```{r}
kable(eig.val[1:6,])
```

```{r}
K = 6
res.pca <- PCA(datos_PCA_numerico, scale.unit = TRUE, graph = FALSE, ncp = K)
```

Como podemos observar, el numero idoneo de componentes es 6.

# PCA Interpretation

## Variables Vs Individuals

### X1º_eval

En primer lugar, observamos los espacios de las componentes coloreando por la primera de nuestras variables respuesta.

```{r fig.width=14, fig.height=6, fig.align='center', dpi=300}

# Gráfico de variables
grafico_vars <- fviz_pca_var(
  res.pca,
  axes = c(1, 2),
  col.var = "contrib",
  gradient.cols = c("#00AFBB", "#E7B800", "#FC4E07"),
  select.var = list(contrib = 100),
  label = "all",
  repel = TRUE
) +
theme(text = element_text(size = 12))  # Aumenta tamaño general

# Definir factor de color (por ejemplo respuesta clínica)
colorear_factor <- datos_dummy_df$'X1ª_eval'

# Gráfico de individuos mejorado
grafico_inds <- fviz_pca_ind(
  res.pca, axes = c(1, 2),
  geom = c("point", "text"), 
  repel = TRUE, 
  labelsize = 2,
  select.ind = list(cos2 = 100),  # Seleccionar los 30 individuos mejor representados
  habillage = colorear_factor,  # Color según grupo
  addEllipses = FALSE             # Añadir elipses de confianza
) +
  coord_fixed() +
  ggtitle('Individuos mejor representados (Top 30)')

# Combinar ambos gráficos
grafico_vars + grafico_inds

```

La alineación de ciertas variables con los individuos PE (progresión enfermedad) sugiere que una **evolución positiva (en aumento) de biomarcadores inflamatorios** como el SII, PLR, NLR está estrechamente asociada con un peor pronóstico. Es decir, los pacientes en los que estos indicadores aumentan a lo largo del tiempo tienden a presentar progresión evidente de la enfermedad, lo que podría reflejar una respuesta inflamatoria sistémica desfavorable frente al tratamiento con pembrolizumab.

Por otro lado, los pacientes del grupo **RP** (respuesta parcial) se sitúan mayoritariamente alejados de estas variables, en una zona opuesta a su dirección, lo que sugiere que tienen perfiles más estables o incluso mejoran en estos biomarcadores con el tiempo. La dispersión de los individuos del grupo **EE** podría indicar heterogeneidad dentro de esa categoría, o que otras variables no capturadas en estas dos dimensiones son relevantes para explicar sus respuestas.

La evolución temporal de ciertos biomarcadores inflamatorios (SII_slope, PLR_slope, NLR_slope) al parecer no solo tiene un peso importante en la variabilidad total del conjunto de datos, sino que también permite **discriminar grupos clínicos**. En particular, una evolución ascendente de estos índices se asocia con peor evolución clínica. Por tanto, estos indicadores dinámicos podrían emplearse como **potenciales marcadores pronósticos o predictivos** en el seguimiento de pacientes tratados con inmunoterapia.

### Mejor_resp

Ahora seguimos los mismos pasos para la segunda varible respuesta.

```{r fig.width=14, fig.height=6, fig.align='center', dpi=300}

# Gráfico de variables
grafico_vars <- fviz_pca_var(
  res.pca,
  axes = c(1, 2),
  col.var = "contrib",
  gradient.cols = c("#00AFBB", "#E7B800", "#FC4E07"),
  select.var = list(contrib = 100),
  label = "all",
  repel = TRUE
) +
theme(text = element_text(size = 12))  # Aumenta tamaño general

# Definir factor de color (por ejemplo respuesta clínica)
colorear_factor <- datos_dummy_df$'Mejor_resp'

# Gráfico de individuos mejorado
grafico_inds <- fviz_pca_ind(
  res.pca, axes = c(1, 2),
  geom = c("point", "text"), 
  repel = TRUE, 
  labelsize = 2,
  select.ind = list(cos2 = 100),  # Seleccionar los 30 individuos mejor representados
  habillage = colorear_factor,  # Color según grupo
  addEllipses = FALSE             # Añadir elipses de confianza
) +
  coord_fixed() +
  ggtitle('Individuos mejor representados (Top 30)')

# Combinar ambos gráficos
grafico_vars + grafico_inds
```

Este gráfico confirma que las **tendencias en los biomarcadores inflamatorios a lo largo del tiempo** son determinantes en la evolución clínica de los pacientes tratados con inmunoterapia. En particular, un aumento sostenido de SII, PLR o NLR se asocia con peor pronóstico (PE), mientras que su estabilidad o descenso se relaciona con mejores respuestas (RC y RP). Esta evidencia respalda el uso de variables dinámicas como herramientas pronósticas en oncología de precisión.

```{r fig.width=14, fig.height=6, fig.align='center', dpi=300}
library(patchwork)  # asegúrate de tenerlo instalado

# Gráfico de variables
grafico_vars <- fviz_pca_var(
  res.pca,
  axes = c(3, 4),
  col.var = "contrib",
  gradient.cols = c("#00AFBB", "#E7B800", "#FC4E07"),
  select.var = list(contrib = 70),
  label = "all", 
  repel = TRUE
) +
theme(text = element_text(size = 12))  # Aumenta tamaño general

# Gráfico de individuos
grafico_inds <- fviz_pca_ind(
  res.pca, axes = c(3, 4), geom = "point",
  habillage = colorear_factor
) + 
  coord_fixed() + 
  ggtitle('Individuos')

# Combinar ambos gráficos
grafico_vars + grafico_inds  # Esto los pone lado a lado
```

```{r fig.width=14, fig.height=6, fig.align='center', dpi=300}
library(patchwork)  # asegúrate de tenerlo instalado

# Gráfico de variables
grafico_vars <- fviz_pca_var(
  res.pca,
  axes = c(5, 6),
  col.var = "contrib",
  gradient.cols = c("#00AFBB", "#E7B800", "#FC4E07"),
  select.var = list(contrib = 70),
  label = "all", 
  repel = TRUE
) +
theme(text = element_text(size = 12))  # Aumenta tamaño general

# Gráfico de individuos
grafico_inds <- fviz_pca_ind(
  res.pca, axes = c(5, 6),
  geom = "point",
  habillage = colorear_factor
) + 
  coord_fixed() + 
  ggtitle('Individuos')

# Combinar ambos gráficos
grafico_vars + grafico_inds  # Esto los pone lado a lado
```

```{r fig.width=14, fig.height=6, fig.align='center', dpi=300}
fviz_contrib(res.pca, choice = "var", axes = 1, top = 50)
#fviz_contrib(res.pca, choice = "var", axes = 2, top = 50)
#fviz_contrib(res.pca, choice = "var", axes = 3, top = 50)
#fviz_contrib(res.pca, choice = "var", axes = 4, top = 50)
#fviz_contrib(res.pca, choice = "var", axes = 5, top = 50)
#fviz_contrib(res.pca, choice = "var", axes = 6, top = 50)
```

El gráfico muestra que las principales variables que contribuyen a la Dimensión 1 del PCA están relacionadas con índices inflamatorios como PLR slope SII slope y NLR slope además de diferencias en biomarcadores como la hemoglobina y albúmina entre distintos momentos de evaluación lo que sugiere que la variabilidad principal de los datos está fuertemente influenciada por cambios en parámetros inmunológicos y nutricionales

# Validation

## T2-Hotelling

```{r}
# Gráfico T2 Hotelling
misScores = res.pca$ind$coord[,1:K]
miT2 = colSums(t(misScores**2)/eig.val[1:K,1])
I = nrow(datos_dummy_df)
F95 = K*(I**2 - 1)/(I*(I - K)) * qf(0.95, K, I-K)
F99 = K*(I**2 - 1)/(I*(I - K)) * qf(0.99, K, I-K)

plot(1:length(miT2), miT2, type = "p", xlab = "Variables", ylab = "T2")
abline(h = F95, col = "orange", lty = 2, lwd = 2)
abline(h = F99, col = "red3", lty = 2, lwd = 2)
```

Tan solo 1 de las variables sobrepasa el 95%

```{r}
anomalas = which(miT2 > F95)
anomalas
```

```{r}
# Fuction
contribT2 = function (X, scores, loadings, eigenval, observ, cutoff = 2) {
  # X is data matrix and must be centered (or centered and scaled if data were scaled)
  misScoresNorm = t(t(scores**2) / eigenval)
  misContrib = NULL
  for (oo in observ) {
    print(rownames(scores)[oo])
    print(scores[oo,])
    misPCs = which(as.numeric(misScoresNorm[oo,]) > cutoff)
    lacontri = sapply(misPCs, function (cc) (scores[oo,cc]/eigenval[cc])*loadings[,cc]*X[oo,])
    lacontri = rowSums((1*(sign(lacontri) == 1))*lacontri)
    misContrib = cbind(misContrib, lacontri)
  }
  colnames(misContrib) = rownames(misScoresNorm[observ,])
  return(misContrib)
}

#
data_T = datos[,descDatos$tipo == "numerical"]
data_T = data_T[,setdiff(colnames(data_T), c("rating", "weight", "cups"))]
data_T = scale(datos_PCA_numerico, center = TRUE, scale = TRUE)
X = as.matrix(data_T)
# Calculamos los loadings a partir de las coordenadas de las variables
# ya que la librería FactoMineR nos devuelve los loadings ponderados 
# por la importancia de cada componente principal.
misLoadings = sweep(res.pca$var$coord, 2, sqrt(res.pca$eig[1:K,1]), FUN="/")
# Calculamos las contribuciones
mycontrisT2 = contribT2(X = X, scores = misScores, loadings = misLoadings, 
                        eigenval = eig.val[1:K,1], observ = which.max(miT2),
                        cutoff = 2)
```

```{r}
top_n <- 20

importantes <- order(mycontrisT2[,1], decreasing = TRUE)[1:top_n]

par(mar = c(10,2.3,3,1))
barplot(mycontrisT2[importantes, 1], las = 2,
        main = paste0("Top ", top_n, " observaciones por contribución"),
        ylim = c(0, max(mycontrisT2[importantes,1])*1.1))
```

Como podemos observar, a nivel de variables inflamatorias, el paciente 11 se diferencia del resto.

Es decir, sus valores de SII_media, NLR_diff_2C_1eval, etc..., son diferentes a la del resto, al tener tan poco pacientes, no podemos permitirnos su eliminación.

## SRC

```{r}
# 1. Detectar columnas con NA en X
vars_con_na <- colnames(X)[apply(X, 2, function(x) any(is.na(x)))]

# 2. Filtrar solo variables sin NA
vars_validas <- setdiff(colnames(X), vars_con_na)

# 3. Filtrar X y misLoadings para quedarnos solo con columnas válidas
X_limpio <- X[, vars_validas]
misLoadings_limpio <- misLoadings[vars_validas, ]

# 4. Verificar dimensiones compatibles
if (ncol(X_limpio) == nrow(misLoadings_limpio)) {
  
  # 5. Recalcular error de reconstrucción y SCR
  myE <- X_limpio - misScores %*% t(misLoadings_limpio)
  mySCR <- rowSums(myE^2)
  
  # 6. Graficar SCR válidos
  idx_validos <- which(is.finite(mySCR))
  
  if (length(idx_validos) > 0) {
    plot(idx_validos, mySCR[idx_validos], type = "l", 
         main = "Distancia al modelo (SCR)", 
         ylab = "SCR", xlab = "Observaciones", 
         ylim = c(0, max(mySCR, na.rm = TRUE)))
    
    # Opcional: límites Chi-cuadrado
    g <- var(mySCR, na.rm = TRUE) / (2 * mean(mySCR, na.rm = TRUE))
    h <- (2 * mean(mySCR, na.rm = TRUE)^2) / var(mySCR, na.rm = TRUE)
    
    chi2lim <- g * qchisq(0.95, df = h)
    chi2lim99 <- g * qchisq(0.99, df = h)
    
    abline(h = chi2lim, col = "orange", lty = 2, lwd = 2)
    abline(h = chi2lim99, col = "red3", lty = 2, lwd = 2)
    
  } else {
    message("No hay valores finitos de SCR para graficar.")
  }

} else {
  stop("Las dimensiones de X y loadings no coinciden tras limpiar.")
}
```

Una vez mas, observamos que tan solo es el paciente 11 el que sobrepasa el nivel del 95%.

# ANOVA

```{r}
vars_dim1 <- c(
  "SII_media", "NLR_diff_2C_1eval", "Hemoglobin_slope", "SII_diff_1C_2C", "SII_slope",
  "PLR_media", "PLR_slope", "PLR_diff_2C_1eval", "PLR_diff_1C_2C", "Hemoglobin_cv",
  "Platelets_diff_2C_1eval", "NLR_media", "Leukocytes_diff_2C_1eval", "NLR_slope",
  "PNI_slope", "Albumin_slope", "Platelets_slope", "Neutrophils_slope",
  "Lymphocytes_slope", "Platelets_media"
)
# Inicializar un data frame vacío para guardar resultados
resultados_anova <- data.frame(
  Variable = character(),
  P_valor = numeric(),
  stringsAsFactors = FALSE
)

# Bucle para calcular ANOVA y guardar p-valores
for (var in vars_dim1) {
  formula_anova <- as.formula(paste(var, "~ X1ª_eval"))
  modelo <- aov(formula_anova, data = datos)
  p_valor <- summary(modelo)[[1]][["Pr(>F)"]][1]
  
  # Guardar en el dataframe
  resultados_anova <- rbind(
    resultados_anova,
    data.frame(Variable = var, P_valor = p_valor)
  )
  
  # Mostrar gráfico (opcional)
  p <- ggplot(datos, aes_string(x = "X1ª_eval", y = var, fill = "X1ª_eval")) +
    geom_boxplot(alpha = 0.7) +
    geom_jitter(width = 0.15, alpha = 0.5) +
    labs(
      title = paste("Comparación de", var, "por grupo clínico"),
      subtitle = paste("ANOVA p-valor =", signif(p_valor, 3)),
      x = "Grupo clínico", y = var
    ) +
    theme_minimal() +
    theme(axis.text.x = element_text(angle = 45, hjust = 1)) +
    scale_fill_brewer(palette = "Set2")
  
  print(p)
}

# Ordenar los resultados por p-valor ascendente
resultados_anova <- resultados_anova[order(resultados_anova$P_valor), ]
print(resultados_anova)
```

Los resultados del ANOVA aplicados a las pendientes de evolución de biomarcadores (\*\_slope) muestran diferencias estadísticamente significativas entre los grupos clínicos en varias variables clave.

En particular, SII_slope, PLR_slope, NLR_slope y Hemoglobin_slope presentan p-valores \< 0.05, indicando que su evolución en el tiempo varía significativamente entre los grupos. En todos estos casos, el grupo PE (progresión evidente) muestra valores claramente positivos, reflejando un aumento progresivo de los índices inflamatorios y una caída de la hemoglobina, lo que sugiere un perfil clínico desfavorable.

En contraste, los grupos RP y EE tienden a presentar pendientes negativas o estables, reflejando mejor evolución. La variable Lymphocytes_slope, aunque muestra diferencias visuales coherentes con ese patrón (descenso en PE y aumento en RP/EE), no alcanza significación estadística (p = 0.107), posiblemente debido a mayor variabilidad o menor tamaño muestral.

Estos resultados refuerzan la utilidad de los biomarcadores dinámicos como predictores del curso clínico en pacientes tratados con inmunoterapia.

```{r}
library(writexl)

# Exportar el dataframe a un archivo Excel
write_xlsx(datos_dummy_df, path = "datos_PCA.xlsx")
```
