---
title: "AnalisisSupervi"
author: "Manuel Rocamora Valenti"
date: "`r Sys.Date()`"
output: html_document
---

```{r setup, include=FALSE}
knitr::opts_chunk$set(echo = TRUE)
```

# Carga de datos

```{r}
library(openxlsx)
data = read.xlsx('df_final.xlsx')
```

```{r}
library(Coxmos)
library(RColorConesa)

# Crear Y (2 columnas: tiempo y evento)
Y <- data[, c("SG", "Exitus_sí.no")]

# Crear X (todas las demás columnas excepto SG y Exitus_sí.no)
X <- data[, !(names(data) %in% c("SG", "Exitus_sí.no","SLP"))]

# Asegúrate de binarizar factores si los hay
X <- factorToBinary(X = X, all = TRUE)

# Comprobar EPV (eventos por variable)
Y <- data[, c("SG", "Exitus_sí.no")]
colnames(Y) <- c("time", "event")
```

# Análisis exploratorio

```{r}
ggp_density.event <- plot_events(Y = Y, 
                                 categories = c("Censored","Event"),
                                 y.text = "Number of observations", 
                                 roundTo = 0.5, 
                                 max.breaks = 15, 
                                 txt.x.angle = 90)
ggp_density.event$plot
```

El gráfico muestra la distribución de exitus y censuras a lo largo del tiempo de supervivencia global. Esta distribución sugiere una buena representación de eventos tempranos y una base adecuada para el análisis de supervivencia, aunque la interpretación de efectos a largo plazo debe hacerse con cautela.

# Event Per Variable (EPV)

```{r}
EPV <- getEPV(X, Y)
EPV
```

En este caso, el valor del EPV es de 0.38805, lo que indica que el número de predictores es alto en relación con el número de eventos observados. Esto hace que **no sea fiable aplicar algoritmos clásicos de supervivencia**, ya que son propensos al **sobreajuste** en estas condiciones.

# Preprocesado

```{r}
factorToBinary(X = X, all = TRUE, sep = "_")
```

# MODELOS DE SUPERVIVIENCIA

## Cox Elastic Net

```{r}
cv.coxen <- cv.coxmos(method = "coxEN",
                          X = X, Y = Y,
                          EN.alpha.list = c(0.1, 0.5, 0.9),
                          n_run = 2,                        
                          k_folds = nrow(X))         # LOO = un fold por paciente

cv.coxen
```

El modelo coxEN con EN.alpha = 0.1 y 3 variables ofrece un rendimiento aceptable (C-Index ≈ 0.68, AUC ≈ 0.61). El IBS está justo en el umbral de aceptabilidad. Podría considerarse un punto de partida sólido, pero aún mejorable si se exploran más combinaciones de parámetros o se seleccionan variables de forma más refinada.

## sPLS-ICOX

```{r}
cv.splsicox <- cv.coxmos(method = "splsicox",
                             X = X, Y = Y,
                             max.ncomp = 2,
                              MIN_EPV = 0.005,
                              penalty.list = c(0.5, 0.9),
                             n_run = 1, k_folds = nrow(X))
cv.splsicox
```

```{r}

```

No se construye un modelo valido.

## sPLS-DRCOX

```{r}
cv.splsdrcox_dynamic <- cv.coxmos(method = "splsdrcox",
                                      X = X, Y = Y,
                                      max.ncomp = 2,
                                      vector = NULL,
                                      MIN_NVAR = 1,
                                      MAX_NVAR = 50,
                                      n.cut_points = 10,
                                      n_run = 1,                        
                                      k_folds = nrow(X))
cv.splsdrcox_dynamic
```

```{r}
cv.splsdrcox_dynamic$opt.nvar
```

```{r}
splsdrcox_dynamic_model <- coxmos(method = "splsdrcox",
                                  X = X, Y = Y, 
                                  n.comp = 1, #cv.splsdrcox_dynamic_res$opt.comp,
                                  vector = 11, #cv.splsdrcox_dynamic_res$opt.nvar,
                                  n.cut_points = 10)
splsdrcox_dynamic_model

```

El componente latente 1 del modelo sPLS-DR Cox se asocia significativamente con el riesgo de muerte. Aunque su coeficiente es pequeño en escala, su efecto es estadísticamente relevante (*p* = 0.016), lo que sugiere que las variables seleccionadas en ese componente contribuyen a discriminar el riesgo de los pacientes.

## sPLS-DACOX

```{r}
cv.splsdacox_dynamic_res <- cv.coxmos(method = "splsdacox",
                                      X = X, Y = Y, 
                                      max.ncomp = 2,
                                      vector = NULL,
                                      MIN_NVAR = 1,
                                      MAX_NVAR = 50, 
                                      n.cut_points = 10, 
                                      n_run = 1,                        
                                      k_folds = nrow(X))             # LOO

cv.splsdacox_dynamic_res$opt.nvar
cv.splsdacox_dynamic_res$opt.comp
```

```{r}
splsdacox_dynamic_model <- coxmos(method = "splsdacox",
                                  X = X, Y = Y, 
                                  n.comp = 1, #cv.splsdacox_dynamic_res$opt.comp, 
                                  vector = 6) #cv.splsdacox_dynamic_res$opt.nvar,
                                  
splsdacox_dynamic_model
```

El modelo splsdacox ha identificado un componente latente (comp_1) que **predice de forma significativa el riesgo de mortalidad**. Aunque la magnitud del coeficiente es pequeña (por escala), su **dirección negativa** y el **p-valor de 0.044** indican que **mayores valores del componente se asocian a mejor pronóstico**.

# Validación de los modelos

```{r}
lst_models <- list(
                   "sPLS-DRCOX-Dynamic" = splsdrcox_dynamic_model,
                   "sPLS-DACOX-Dynamic" = splsdacox_dynamic_model)

# Paso 1: Verificar predicciones para cada modelo
modelo_ok <- sapply(lst_models, function(m) {
  pred <- tryCatch(predict(m, newdata = X, type = "risk"), error = function(e) NULL)
  !is.null(pred) && length(pred) == nrow(X)
})

# Paso 2: Filtrar solo los modelos válidos
lst_models_clean <- lst_models[modelo_ok]

# Paso 3: Evaluar modelos válidos
eval_results <- eval_Coxmos_models(
  lst_models = lst_models_clean,
  X_test = X,
  Y_test = Y,
  times = NULL)
```

```{r}
lst_eval_results_auc <- plot_evaluation(eval_results, evaluation = "AUC", pred.attr = "mean")
lst_eval_results_brier <- plot_evaluation(eval_results, evaluation = "IBS", pred.attr = "mean")
```

```{r}
lst_eval_results_auc$lst_plots$lineplot.mean
```

```{r}
lst_eval_results_auc$lst_plot_comparisons$anova
```

```{r}
lst_ph_ggplot <- plot_proportionalHazard(lst_models$`sPLS-DRCOX-Dynamic`)
lst_ph_ggplot
```

```{r}
lst_ph_ggplot <- plot_proportionalHazard(lst_models$`sPLS-DACOX-Dynamic`)
lst_ph_ggplot
```

# INTERPRETACION

## Kaplan-Meier

### sPLS - DRCOX

```{r}
LST_KM_RES_LP <- getAutoKM(type = "LP",
                           model = lst_models$`sPLS-DRCOX-Dynamic`)
LST_KM_RES_LP$LST_PLOTS$LP
```

### sPLS - DACOX

```{r}
LST_KM_RES_LP <- getAutoKM(type = "LP",
                           model = lst_models$`sPLS-DACOX-Dynamic`)
LST_KM_RES_LP$LST_PLOTS$LP
```

# 
