---
title: "Analisis Variables Dinamicas"
author: "Manuel Rocamora Valenti"
date: "`r Sys.Date()`"
output:
  html_document:
    toc: true         # Activa el índice
    toc_depth: 3      # Niveles de encabezado incluidos (puedes cambiarlo)
    toc_float: true   # Hace que el índice flote al hacer scroll
    df_print: paged   # Imprime dataframes con paginación
---

# INTRODUCCIÓN

En el conjunto de datos se ha detectado que algunas variables están disponibles para distintos estados del tratamiento. Para los modelos que vamos a utilizar, podría ser más adecuado introducir un resumen de estas variables. Por ello, vamos a estudiarlas gráficamente y extraer conclusiones para cada una de ellas.

# LIMPIEZA DE DATOS

Vamos a quedarnos tan solo con las variables de interes, el resto las eliminamos.

```{r}
# Carga de datos
data = read.csv('datos_limpios.csv')

# Eliminamos las columnas que no están duplicadas
library(dplyr)

data <- data %>%
  select(
    -Sex, -Age_at_diagnosis, -Elderly, -ECOG, -BMI,
    -Percentage_weight_loss, -Weight_loss_yes_no, -Smoking_habit,
    -Smoking_exposure, -Diabetes, -Cardiopathy, -Neurodegenerative_disease,
    -Histology, -Histology_num, -Stage, -Stage_num, -PD_L1, -Mutation_status,
    -Statins, -Total_cholesterol, -LDH, -CRP, -ALI_pre, -Number_of_cycles,
    -Treatment_interruption, -Interruption_reason, -Progression,
    -Second_line_treatment,-PFS, -PFS_censored, -Education,
    -Household
  )

data
```

# ANÁLISIS VARIABLE A VARIABLE

Vamos a ir, variable a variables, estudiando su comportamiento temporal y correlación, veremos si existe mucha correlación o no entre ellas, con la idea de agruparlas dado el caso.

## Proteina

```{r}
library(tidyverse)
library(plotly)

vars_proteina <- c("Total_protein", "Protein_1C", "Protein_2C", "Protein_1eval")

df_long1 <- data %>%
  select(Patient_ID, Mejor_resp, all_of(vars_proteina)) %>%
  pivot_longer(cols = all_of(vars_proteina), names_to = "Momento", values_to = "Valor") %>%
  mutate(Momento = factor(Momento, levels = vars_proteina))  # <- AQUÍ está la clave

g1 <- ggplot(df_long1, aes(x = Momento, y = Valor, group = Patient_ID, color = as.factor(Mejor_resp))) +
  geom_line(alpha = 0.7) +
  geom_point(size = 1.5, alpha = 0.9) +
  theme_minimal() +
  labs(
    title = "Evolución de proteína por paciente",
    subtitle = "Color según mejor respuesta al tratamiento",
    x = "Momento",
    y = "Valor proteína",
    color = "Mejor respuesta"
  )

ggplotly(g1)
```

```{r}
df_long2 <- data %>%
  select(Patient_ID, First_eval, all_of(vars_proteina)) %>%
  pivot_longer(cols = all_of(vars_proteina), names_to = "Momento", values_to = "Valor") %>%
  mutate(Momento = factor(Momento, levels = vars_proteina))  # <- Orden correcto

g2 <- ggplot(df_long2, aes(
  x = Momento,
  y = Valor,
  group = Patient_ID,
  color = as.factor(First_eval)
)) +
  geom_line(alpha = 0.7) +
  geom_point(size = 1.5, alpha = 0.9) +
  theme_minimal() +
  labs(
    title = "Evolución de proteína por paciente",
    subtitle = "Color según mejor respuesta al tratamiento",
    x = "Momento",
    y = "Valor proteína",
    color = "First_eval"
  )

ggplotly(g2)

library(GGally)

# Selección de las variables a correlacionar
vars_proteina <- c("Total_protein", "Protein_1C", "Protein_2C", "Protein_1eval")
df_corr <- data %>% select(all_of(vars_proteina))

# Gráfico de correlación
ggcorr(df_corr, 
       label = TRUE, 
       label_round = 2,
       label_size = 4,
       low = "steelblue", high = "red",
       name = "Correlación") +
  ggtitle("Matriz de correlación (proteínas)")

```

Correlaciones moderadas-altas (0.60--0.78) → variables relacionadas pero no idénticas. Se puede considerar resumir, aunque podrían aportar info complementaria.

## Albumin

```{r}
# Variables longitudinales de Albumina
vars_Albumin <- c("Albumin", "Albumin_1C", "Albumin_2C", "Albumin_1eval")

# =====================
# GRÁFICO 1 - Color por Mejor_resp
# =====================
df_long1 <- data %>%
  select(Patient_ID, Mejor_resp, all_of(vars_Albumin)) %>%
  pivot_longer(cols = all_of(vars_Albumin), names_to = "Momento", values_to = "Valor") %>%
  mutate(Momento = factor(Momento, levels = vars_Albumin))  # Orden explícito

g1 <- ggplot(df_long1, aes(
  x = Momento,
  y = Valor,
  group = Patient_ID,
  color = as.factor(Mejor_resp),
  text = paste(
    "Paciente:", Patient_ID,
    "<br>Momento:", Momento,
    "<br>Valor:", round(Valor, 2),
    "<br>Mejor respuesta:", Mejor_resp
  )
)) +
  geom_line(alpha = 0.7) +
  geom_point(size = 1.5, alpha = 0.9) +
  theme_minimal() +
  labs(
    title = "Evolución de Albumina por paciente",
    subtitle = "Color según mejor respuesta al tratamiento",
    x = "Momento",
    y = "Valor Albumina",
    color = "Mejor respuesta"
  )

ggplotly(g1, tooltip = "text")


# =====================
# GRÁFICO 2 - Color por First_eval
# =====================
df_long2 <- data %>%
  select(Patient_ID, First_eval, all_of(vars_Albumin)) %>%
  pivot_longer(cols = all_of(vars_Albumin), names_to = "Momento", values_to = "Valor") %>%
  mutate(Momento = factor(Momento, levels = vars_Albumin))  # Orden explícito

g2 <- ggplot(df_long2, aes(
  x = Momento,
  y = Valor,
  group = Patient_ID,
  color = as.factor(First_eval),
  text = paste(
    "Paciente:", Patient_ID,
    "<br>Momento:", Momento,
    "<br>Valor:", round(Valor, 2),
    "<br>1ª evaluación:", First_eval
  )
)) +
  geom_line(alpha = 0.7) +
  geom_point(size = 1.5, alpha = 0.9) +
  theme_minimal() +
  labs(
    title = "Evolución de Albumina por paciente",
    subtitle = "Color según 1ª evaluación",
    x = "Momento",
    y = "Valor Albumina",
    color = "First_eval"
  )

ggplotly(g2, tooltip = "text")


# =====================
# MATRIZ DE CORRELACIÓN
# =====================
df_corr <- data %>% select(all_of(vars_Albumin))

ggcorr(df_corr,
       label = TRUE,
       label_round = 2,
       label_size = 4,
       low = "steelblue", high = "red",
       name = "Correlación") +
  ggtitle("Matriz de correlación (Albumina)")
```

## Hemoglobin

```{r}

vars_Hemo <- c("Hemoglobin", "Hemoglobin_1C", "Hemoglobin_2C", "Hemoglobin_1eval")

# Gráfico 1 - Mejor_resp
df_long1 <- data %>%
  select(Patient_ID, Mejor_resp, all_of(vars_Hemo)) %>%
  pivot_longer(cols = all_of(vars_Hemo), names_to = "Momento", values_to = "Valor") %>%
  mutate(Momento = factor(Momento, levels = vars_Hemo))

g1 <- ggplot(df_long1, aes(
  x = Momento, y = Valor,
  group = Patient_ID, color = as.factor(Mejor_resp)
)) +
  geom_line(alpha = 0.7) +
  geom_point(size = 1.5, alpha = 0.9) +
  theme_minimal() +
  labs(
    title = "Evolución de Hemo por paciente",
    subtitle = "Color según mejor respuesta al tratamiento",
    x = "Momento", y = "Valor Hemo",
    color = "Mejor respuesta"
  )

ggplotly(g1)


# Gráfico 2 - First_eval
df_long2 <- data %>%
  select(Patient_ID, First_eval, all_of(vars_Hemo)) %>%
  pivot_longer(cols = all_of(vars_Hemo), names_to = "Momento", values_to = "Valor") %>%
  mutate(Momento = factor(Momento, levels = vars_Hemo))

g2 <- ggplot(df_long2, aes(
  x = Momento, y = Valor,
  group = Patient_ID, color = as.factor(First_eval)
)) +
  geom_line(alpha = 0.7) +
  geom_point(size = 1.5, alpha = 0.9) +
  theme_minimal() +
  labs(
    title = "Evolución de Hemo por paciente",
    subtitle = "Color según mejor respuesta al tratamiento",
    x = "Momento", y = "Valor Hemo",
    color = "First_eval"
  )

ggplotly(g2)


# Matriz de correlación
df_corr <- data %>% select(all_of(vars_Hemo))

ggcorr(df_corr,
       label = TRUE,
       label_round = 2,
       label_size = 4,
       low = "steelblue", high = "red",
       name = "Correlación") +
  ggtitle("Matriz de correlación (Hemo)")
```

Alta correlación

## Leukocytes

```{r}
# Variables longitudinales de leucocitos
vars_Leuko <- c("Total_leukocytes", "Leukocytes_1C", "Leukocytes_2C", "Leukocytes_1eval")

# =====================
# GRÁFICO 1 - Color por Mejor_resp
# =====================
df_long1 <- data %>%
  select(Patient_ID, Mejor_resp, all_of(vars_Leuko)) %>%
  pivot_longer(cols = all_of(vars_Leuko), names_to = "Momento", values_to = "Valor") %>%
  mutate(Momento = factor(Momento, levels = vars_Leuko))

g1 <- ggplot(df_long1, aes(
  x = Momento,
  y = Valor,
  group = Patient_ID,
  color = as.factor(Mejor_resp),
  text = paste(
    "Paciente:", Patient_ID,
    "<br>Momento:", Momento,
    "<br>Valor:", round(Valor, 2),
    "<br>Mejor respuesta:", Mejor_resp
  )
)) +
  geom_line(alpha = 0.7) +
  geom_point(size = 1.5, alpha = 0.9) +
  theme_minimal() +
  labs(
    title = "Evolución de leucocitos por paciente",
    subtitle = "Color según mejor respuesta al tratamiento",
    x = "Momento",
    y = "Valor leucocitos",
    color = "Mejor respuesta"
  )

ggplotly(g1, tooltip = "text")


# =====================
# GRÁFICO 2 - Color por 1ª_eval
# =====================
df_long2 <- data %>%
  select(Patient_ID, First_eval, all_of(vars_Leuko)) %>%
  pivot_longer(cols = all_of(vars_Leuko), names_to = "Momento", values_to = "Valor") %>%
  mutate(Momento = factor(Momento, levels = vars_Leuko))

g2 <- ggplot(df_long2, aes(
  x = Momento,
  y = Valor,
  group = Patient_ID,
  color = as.factor(First_eval),
  text = paste(
    "Paciente:", Patient_ID,
    "<br>Momento:", Momento,
    "<br>Valor:", round(Valor, 2),
    "<br>1ª evaluación:", First_eval
  )
)) +
  geom_line(alpha = 0.7) +
  geom_point(size = 1.5, alpha = 0.9) +
  theme_minimal() +
  labs(
    title = "Evolución de leucocitos por paciente",
    subtitle = "Color según 1ª evaluación",
    x = "Momento",
    y = "Valor leucocitos",
    color = "1ª evaluación"
  )

ggplotly(g2, tooltip = "text")


# =====================
# MATRIZ DE CORRELACIÓN
# =====================
df_corr <- data %>% select(all_of(vars_Leuko))

ggcorr(df_corr,
       label = TRUE,
       label_round = 2,
       label_size = 4,
       low = "steelblue", high = "red",
       name = "Correlación") +
  ggtitle("Matriz de correlación (leucocitos)")
```

Alta correlación, excepto el Total con el Final de los leukocitos

## Neutrofilos

```{r}
# Variables longitudinales de neutrófilos
vars_Neutro <- c("Neutrophils", "Neutrophils_1C", "Neutrophils_2C", "Neutrophils_1eval")

# =====================
# GRÁFICO 1 - Color por Mejor_resp
# =====================
df_long1 <- data %>%
  select(Patient_ID, Mejor_resp, all_of(vars_Neutro)) %>%
  pivot_longer(cols = all_of(vars_Neutro), names_to = "Momento", values_to = "Valor") %>%
  mutate(Momento = factor(Momento, levels = vars_Neutro))

g1 <- ggplot(df_long1, aes(
  x = Momento,
  y = Valor,
  group = Patient_ID,
  color = as.factor(Mejor_resp),
  text = paste(
    "Paciente:", Patient_ID,
    "<br>Momento:", Momento,
    "<br>Valor:", round(Valor, 2),
    "<br>Mejor respuesta:", Mejor_resp
  )
)) +
  geom_line(alpha = 0.7) +
  geom_point(size = 1.5, alpha = 0.9) +
  theme_minimal() +
  labs(
    title = "Evolución de neutrófilos por paciente",
    subtitle = "Color según mejor respuesta al tratamiento",
    x = "Momento",
    y = "Valor neutrófilos",
    color = "Mejor respuesta"
  )

ggplotly(g1, tooltip = "text")


# =====================
# GRÁFICO 2 - Color por First_eval
# =====================
df_long2 <- data %>%
  select(Patient_ID, First_eval, all_of(vars_Neutro)) %>%
  pivot_longer(cols = all_of(vars_Neutro), names_to = "Momento", values_to = "Valor") %>%
  mutate(Momento = factor(Momento, levels = vars_Neutro))

g2 <- ggplot(df_long2, aes(
  x = Momento,
  y = Valor,
  group = Patient_ID,
  color = as.factor(First_eval),
  text = paste(
    "Paciente:", Patient_ID,
    "<br>Momento:", Momento,
    "<br>Valor:", round(Valor, 2),
    "<br>1ª evaluación:", First_eval
  )
)) +
  geom_line(alpha = 0.7) +
  geom_point(size = 1.5, alpha = 0.9) +
  theme_minimal() +
  labs(
    title = "Evolución de neutrófilos por paciente",
    subtitle = "Color según 1ª evaluación",
    x = "Momento",
    y = "Valor neutrófilos",
    color = "1ª evaluación"
  )

ggplotly(g2, tooltip = "text")


# =====================
# MATRIZ DE CORRELACIÓN
# =====================
df_corr <- data %>% select(all_of(vars_Neutro))

ggcorr(df_corr,
       label = TRUE,
       label_round = 2,
       label_size = 4,
       low = "steelblue", high = "red",
       name = "Correlación") +
  ggtitle("Matriz de correlación (neutrófilos)")
```

## Linfocitos

```{r}
# Variables longitudinales de linfocitos
vars_Lympho <- c("Total_lymphocytes", "Lymphocytes_1C", "Lymphocytes_2C", "Lymphocytes_1eval")

# =====================
# GRÁFICO 1 - Color por Mejor_resp
# =====================
df_long1 <- data %>%
  select(Patient_ID, Mejor_resp, all_of(vars_Lympho)) %>%
  pivot_longer(cols = all_of(vars_Lympho), names_to = "Momento", values_to = "Valor") %>%
  mutate(Momento = factor(Momento, levels = vars_Lympho))

g1 <- ggplot(df_long1, aes(
  x = Momento,
  y = Valor,
  group = Patient_ID,
  color = as.factor(Mejor_resp),
  text = paste(
    "Paciente:", Patient_ID,
    "<br>Momento:", Momento,
    "<br>Valor:", round(Valor, 2),
    "<br>Mejor respuesta:", Mejor_resp
  )
)) +
  geom_line(alpha = 0.7) +
  geom_point(size = 1.5, alpha = 0.9) +
  theme_minimal() +
  labs(
    title = "Evolución de linfocitos por paciente",
    subtitle = "Color según mejor respuesta al tratamiento",
    x = "Momento",
    y = "Valor linfocitos",
    color = "Mejor respuesta"
  )

ggplotly(g1, tooltip = "text")


# =====================
# GRÁFICO 2 - Color por First_eval
# =====================
df_long2 <- data %>%
  select(Patient_ID, First_eval, all_of(vars_Lympho)) %>%
  pivot_longer(cols = all_of(vars_Lympho), names_to = "Momento", values_to = "Valor") %>%
  mutate(Momento = factor(Momento, levels = vars_Lympho))

g2 <- ggplot(df_long2, aes(
  x = Momento,
  y = Valor,
  group = Patient_ID,
  color = as.factor(First_eval),
  text = paste(
    "Paciente:", Patient_ID,
    "<br>Momento:", Momento,
    "<br>Valor:", round(Valor, 2),
    "<br>1ª evaluación:", First_eval
  )
)) +
  geom_line(alpha = 0.7) +
  geom_point(size = 1.5, alpha = 0.9) +
  theme_minimal() +
  labs(
    title = "Evolución de linfocitos por paciente",
    subtitle = "Color según 1ª evaluación",
    x = "Momento",
    y = "Valor linfocitos",
    color = "1ª evaluación"
  )

ggplotly(g2, tooltip = "text")


# =====================
# MATRIZ DE CORRELACIÓN
# =====================
df_corr <- data %>% select(all_of(vars_Lympho))

ggcorr(df_corr,
       label = TRUE,
       label_round = 2,
       label_size = 4,
       low = "steelblue", high = "red",
       name = "Correlación") +
  ggtitle("Matriz de correlación (linfocitos)")
```

## Plaquetas

```{r}
# Variables longitudinales de plaquetas
vars_Platelets <- c("Platelets", "Platelets_1C", "Platelets_2C", "Platelets_1eval")

# =====================
# GRÁFICO 1 - Color por Mejor_resp
# =====================
df_long1 <- data %>%
  select(Patient_ID, Mejor_resp, all_of(vars_Platelets)) %>%
  pivot_longer(cols = all_of(vars_Platelets), names_to = "Momento", values_to = "Valor") %>%
  mutate(Momento = factor(Momento, levels = vars_Platelets))

g1 <- ggplot(df_long1, aes(
  x = Momento,
  y = Valor,
  group = Patient_ID,
  color = as.factor(Mejor_resp),
  text = paste(
    "Paciente:", Patient_ID,
    "<br>Momento:", Momento,
    "<br>Valor:", round(Valor, 2),
    "<br>Mejor respuesta:", Mejor_resp
  )
)) +
  geom_line(alpha = 0.7) +
  geom_point(size = 1.5, alpha = 0.9) +
  theme_minimal() +
  labs(
    title = "Evolución de plaquetas por paciente",
    subtitle = "Color según mejor respuesta al tratamiento",
    x = "Momento",
    y = "Valor plaquetas",
    color = "Mejor respuesta"
  )

ggplotly(g1, tooltip = "text")


# =====================
# GRÁFICO 2 - Color por First_eval
# =====================
df_long2 <- data %>%
  select(Patient_ID, First_eval, all_of(vars_Platelets)) %>%
  pivot_longer(cols = all_of(vars_Platelets), names_to = "Momento", values_to = "Valor") %>%
  mutate(Momento = factor(Momento, levels = vars_Platelets))

g2 <- ggplot(df_long2, aes(
  x = Momento,
  y = Valor,
  group = Patient_ID,
  color = as.factor(First_eval),
  text = paste(
    "Paciente:", Patient_ID,
    "<br>Momento:", Momento,
    "<br>Valor:", round(Valor, 2),
    "<br>1ª evaluación:", First_eval
  )
)) +
  geom_line(alpha = 0.7) +
  geom_point(size = 1.5, alpha = 0.9) +
  theme_minimal() +
  labs(
    title = "Evolución de plaquetas por paciente",
    subtitle = "Color según 1ª evaluación",
    x = "Momento",
    y = "Valor plaquetas",
    color = "1ª evaluación"
  )

ggplotly(g2, tooltip = "text")


# =====================
# MATRIZ DE CORRELACIÓN
# =====================
df_corr <- data %>% select(all_of(vars_Platelets))

ggcorr(df_corr,
       label = TRUE,
       label_round = 2,
       label_size = 4,
       low = "steelblue", high = "red",
       name = "Correlación") +
  ggtitle("Matriz de correlación (plaquetas)")
```

## NLR

```{r}
# Variables longitudinales de NLR
vars_NLR <- c("NLR_pre", "NLR_1C", "NLR_2C", "NLR_1eval")

# =====================
# GRÁFICO 1 - Color por Mejor_resp
# =====================
df_long1 <- data %>%
  select(Patient_ID, Mejor_resp, all_of(vars_NLR)) %>%
  pivot_longer(cols = all_of(vars_NLR), names_to = "Momento", values_to = "Valor") %>%
  mutate(Momento = factor(Momento, levels = vars_NLR))

g1 <- ggplot(df_long1, aes(
  x = Momento,
  y = Valor,
  group = Patient_ID,
  color = as.factor(Mejor_resp),
  text = paste(
    "Paciente:", Patient_ID,
    "<br>Momento:", Momento,
    "<br>Valor:", round(Valor, 2),
    "<br>Mejor respuesta:", Mejor_resp
  )
)) +
  geom_line(alpha = 0.7) +
  geom_point(size = 1.5, alpha = 0.9) +
  theme_minimal() +
  labs(
    title = "Evolución del NLR por paciente",
    subtitle = "Color según mejor respuesta al tratamiento",
    x = "Momento",
    y = "Valor NLR",
    color = "Mejor respuesta"
  )

ggplotly(g1, tooltip = "text")


# =====================
# GRÁFICO 2 - Color por First_eval
# =====================
df_long2 <- data %>%
  select(Patient_ID, First_eval, all_of(vars_NLR)) %>%
  pivot_longer(cols = all_of(vars_NLR), names_to = "Momento", values_to = "Valor") %>%
  mutate(Momento = factor(Momento, levels = vars_NLR))

g2 <- ggplot(df_long2, aes(
  x = Momento,
  y = Valor,
  group = Patient_ID,
  color = as.factor(First_eval),
  text = paste(
    "Paciente:", Patient_ID,
    "<br>Momento:", Momento,
    "<br>Valor:", round(Valor, 2),
    "<br>1ª evaluación:", First_eval
  )
)) +
  geom_line(alpha = 0.7) +
  geom_point(size = 1.5, alpha = 0.9) +
  theme_minimal() +
  labs(
    title = "Evolución del NLR por paciente",
    subtitle = "Color según 1ª evaluación",
    x = "Momento",
    y = "Valor NLR",
    color = "1ª evaluación"
  )

ggplotly(g2, tooltip = "text")


# =====================
# MATRIZ DE CORRELACIÓN
# =====================
df_corr <- data %>% select(all_of(vars_NLR))

ggcorr(df_corr,
       label = TRUE,
       label_round = 2,
       label_size = 4,
       low = "steelblue", high = "red",
       name = "Correlación") +
  ggtitle("Matriz de correlación (NLR)")
```

Podriamos guardar NLR_pre y resumir el resto, ya que la diferencia es significativa, no tienen casi correlación.

## PLR

```{r}
# Variables longitudinales de PLR
vars_PLR <- c("PLR_pre", "PLR_1C", "PLR_2C", "PLR_1eval")

# =====================
# GRÁFICO 1 - Color por Mejor_resp
# =====================
df_long1 <- data %>%
  select(Patient_ID, Mejor_resp, all_of(vars_PLR)) %>%
  pivot_longer(cols = all_of(vars_PLR), names_to = "Momento", values_to = "Valor") %>%
  mutate(Momento = factor(Momento, levels = vars_PLR))

g1 <- ggplot(df_long1, aes(
  x = Momento,
  y = Valor,
  group = Patient_ID,
  color = as.factor(Mejor_resp),
  text = paste(
    "Paciente:", Patient_ID,
    "<br>Momento:", Momento,
    "<br>Valor:", round(Valor, 2),
    "<br>Mejor respuesta:", Mejor_resp
  )
)) +
  geom_line(alpha = 0.7) +
  geom_point(size = 1.5, alpha = 0.9) +
  theme_minimal() +
  labs(
    title = "Evolución del PLR por paciente",
    subtitle = "Color según mejor respuesta al tratamiento",
    x = "Momento",
    y = "Valor PLR",
    color = "Mejor respuesta"
  )

ggplotly(g1, tooltip = "text")


# =====================
# GRÁFICO 2 - Color por First_eval
# =====================
df_long2 <- data %>%
  select(Patient_ID, First_eval, all_of(vars_PLR)) %>%
  pivot_longer(cols = all_of(vars_PLR), names_to = "Momento", values_to = "Valor") %>%
  mutate(Momento = factor(Momento, levels = vars_PLR))

g2 <- ggplot(df_long2, aes(
  x = Momento,
  y = Valor,
  group = Patient_ID,
  color = as.factor(First_eval),
  text = paste(
    "Paciente:", Patient_ID,
    "<br>Momento:", Momento,
    "<br>Valor:", round(Valor, 2),
    "<br>1ª evaluación:", First_eval
  )
)) +
  geom_line(alpha = 0.7) +
  geom_point(size = 1.5, alpha = 0.9) +
  theme_minimal() +
  labs(
    title = "Evolución del PLR por paciente",
    subtitle = "Color según 1ª evaluación",
    x = "Momento",
    y = "Valor PLR",
    color = "1ª evaluación"
  )

ggplotly(g2, tooltip = "text")


# =====================
# MATRIZ DE CORRELACIÓN
# =====================
df_corr <- data %>% select(all_of(vars_PLR))

ggcorr(df_corr,
       label = TRUE,
       label_round = 2,
       label_size = 4,
       low = "steelblue", high = "red",
       name = "Correlación") +
  ggtitle("Matriz de correlación (PLR)")
```

Igual que NLR, podemos guardar la de prep y resumir el resto.

## PNI

```{r}
# Variables longitudinales de PNI
vars_PNI <- c("PNI_pre", "PNI_1C", "PNI_2C", "PNI_1eval")

# =====================
# GRÁFICO 1 - Color por Mejor_resp
# =====================
df_long1 <- data %>%
  select(Patient_ID, Mejor_resp, all_of(vars_PNI)) %>%
  pivot_longer(cols = all_of(vars_PNI), names_to = "Momento", values_to = "Valor") %>%
  mutate(Momento = factor(Momento, levels = vars_PNI))

g1 <- ggplot(df_long1, aes(
  x = Momento,
  y = Valor,
  group = Patient_ID,
  color = as.factor(Mejor_resp),
  text = paste(
    "Paciente:", Patient_ID,
    "<br>Momento:", Momento,
    "<br>Valor:", round(Valor, 2),
    "<br>Mejor respuesta:", Mejor_resp
  )
)) +
  geom_line(alpha = 0.7) +
  geom_point(size = 1.5, alpha = 0.9) +
  theme_minimal() +
  labs(
    title = "Evolución del PNI por paciente",
    subtitle = "Color según mejor respuesta al tratamiento",
    x = "Momento",
    y = "Valor PNI",
    color = "Mejor respuesta"
  )

ggplotly(g1, tooltip = "text")


# =====================
# GRÁFICO 2 - Color por First_eval
# =====================
df_long2 <- data %>%
  select(Patient_ID, First_eval, all_of(vars_PNI)) %>%
  pivot_longer(cols = all_of(vars_PNI), names_to = "Momento", values_to = "Valor") %>%
  mutate(Momento = factor(Momento, levels = vars_PNI))

g2 <- ggplot(df_long2, aes(
  x = Momento,
  y = Valor,
  group = Patient_ID,
  color = as.factor(First_eval),
  text = paste(
    "Paciente:", Patient_ID,
    "<br>Momento:", Momento,
    "<br>Valor:", round(Valor, 2),
    "<br>1ª evaluación:", First_eval
  )
)) +
  geom_line(alpha = 0.7) +
  geom_point(size = 1.5, alpha = 0.9) +
  theme_minimal() +
  labs(
    title = "Evolución del PNI por paciente",
    subtitle = "Color según 1ª evaluación",
    x = "Momento",
    y = "Valor PNI",
    color = "1ª evaluación"
  )

ggplotly(g2, tooltip = "text")


# =====================
# MATRIZ DE CORRELACIÓN
# =====================
df_corr <- data %>% select(all_of(vars_PNI))

ggcorr(df_corr,
       label = TRUE,
       label_round = 2,
       label_size = 4,
       low = "steelblue", high = "red",
       name = "Correlación") +
  ggtitle("Matriz de correlación (PNI)") 
```

Tenemos a PNI_1C como un punto intermedio, en cuanto a PNI_2C y PNI_1eval, la correlación es alta.

## SII

```{r}
# Variables longitudinales de SII
vars_SII <- c("SII_pre", "SII_1C", "SII_2C", "SII_1eval")

# =====================
# GRÁFICO 1 - Color por Mejor_resp
# =====================
df_long1 <- data %>%
  select(Patient_ID, Mejor_resp, all_of(vars_SII)) %>%
  pivot_longer(cols = all_of(vars_SII), names_to = "Momento", values_to = "Valor") %>%
  mutate(Momento = factor(Momento, levels = vars_SII))

g1 <- ggplot(df_long1, aes(
  x = Momento,
  y = Valor,
  group = Patient_ID,
  color = as.factor(Mejor_resp),
  text = paste(
    "Paciente:", Patient_ID,
    "<br>Momento:", Momento,
    "<br>Valor:", round(Valor, 2),
    "<br>Mejor respuesta:", Mejor_resp
  )
)) +
  geom_line(alpha = 0.7) +
  geom_point(size = 1.5, alpha = 0.9) +
  theme_minimal() +
  labs(
    title = "Evolución del SII por paciente",
    subtitle = "Color según mejor respuesta al tratamiento",
    x = "Momento",
    y = "Valor SII",
    color = "Mejor respuesta"
  )

ggplotly(g1, tooltip = "text")


# =====================
# GRÁFICO 2 - Color por First_eval
# =====================
df_long2 <- data %>%
  select(Patient_ID, First_eval, all_of(vars_SII)) %>%
  pivot_longer(cols = all_of(vars_SII), names_to = "Momento", values_to = "Valor") %>%
  mutate(Momento = factor(Momento, levels = vars_SII))

g2 <- ggplot(df_long2, aes(
  x = Momento,
  y = Valor,
  group = Patient_ID,
  color = as.factor(First_eval),
  text = paste(
    "Paciente:", Patient_ID,
    "<br>Momento:", Momento,
    "<br>Valor:", round(Valor, 2),
    "<br>1ª evaluación:", First_eval
  )
)) +
  geom_line(alpha = 0.7) +
  geom_point(size = 1.5, alpha = 0.9) +
  theme_minimal() +
  labs(
    title = "Evolución del SII por paciente",
    subtitle = "Color según 1ª evaluación",
    x = "Momento",
    y = "Valor SII",
    color = "1ª evaluación"
  )

ggplotly(g2, tooltip = "text")


# =====================
# MATRIZ DE CORRELACIÓN
# =====================
df_corr <- data %>% select(all_of(vars_SII))

ggcorr(df_corr,
       label = TRUE,
       label_round = 2,
       label_size = 4,
       low = "steelblue", high = "red",
       name = "Correlación") +
  ggtitle("Matriz de correlación (SII)")
```

Igual que con las otras, variables, SII_prep no muestra una clara correlación, en cambio, SII_1C, SII\_*2C, SII\_*1eval se podrían resumir en una sola variable.

```{r}
# Lista de biomarcadores base (sin sufijos)
biomarcadores <- c("SII", "PLR", "NLR", "Hemoglobin", "Lymphocytes", "Neutrophils", "Platelets", "Albumin", "Protein")

# Momentos de tiempo disponibles
tiempos <- c("0", "1eval", "1C", "2C")

# Generación de variables dinámicas
for (var in biomarcadores) {
  # Asegurar que todas las columnas necesarias existen
  cols <- paste0(var, "_", tiempos)
  if (all(cols %in% colnames(datos))) {
    
    # slope: 1eval - 0
    datos[[paste0(var, "_slope")]] <- datos[[paste0(var, "_1eval")]] - datos[[paste0(var, "_0")]]
    
    # diff_0_1eval
    datos[[paste0(var, "_diff_0_1eval")]] <- datos[[paste0(var, "_1eval")]] - datos[[paste0(var, "_0")]]
    
    # diff_1C_2C
    datos[[paste0(var, "_diff_1C_2C")]] <- datos[[paste0(var, "_2C")]] - datos[[paste0(var, "_1C")]]
    
    # diff_0_1C
    datos[[paste0(var, "_diff_0_1C")]] <- datos[[paste0(var, "_1C")]] - datos[[paste0(var, "_0")]]
    
    # diff_1C_1eval
    datos[[paste0(var, "_diff_1C_1eval")]] <- datos[[paste0(var, "_1eval")]] - datos[[paste0(var, "_1C")]]
    
    # diff_2C_1eval
    datos[[paste0(var, "_diff_2C_1eval")]] <- datos[[paste0(var, "_2C")]] - datos[[paste0(var, "_1eval")]]
    
    # diff_1eval_2C (sinónimos por si acaso)
    datos[[paste0(var, "_diff_1eval_2C")]] <- datos[[paste0(var, "_2C")]] - datos[[paste0(var, "_1eval")]]
    
    # media y cv (coef. variación)
    matriz_temporal <- as.matrix(datos[, cols])
    datos[[paste0(var, "_media")]] <- apply(matriz_temporal, 1, mean, na.rm = TRUE)
    datos[[paste0(var, "_cv")]] <- apply(matriz_temporal, 1, function(x) sd(x, na.rm = TRUE) / mean(x, na.rm = TRUE))
  }
}
```

# CORRELACIÓN NUEVAS VARIABLES

```{r}
library(openxlsx)
data <- read.xlsx("datosLimpio.xlsx")
```

```{r}
library(dplyr)
library(stringr)

# Lista de variables que quieres analizar (tal como la definiste)
vars_biomarcadores <- c(
  "Albumin_media", "Albumin_cv", "Albumin_slope", "Albumin_diff_0_1C", "Albumin_diff_1C_2C", "Albumin_diff_2C_1eval", "Albumin_diff_0_1eval",
  "Protein_media", "Protein_cv", "Protein_slope", "Protein_diff_0_1C", "Protein_diff_1C_2C", "Protein_diff_2C_1eval", "Protein_diff_0_1eval",
  "Hemoglobin_media", "Hemoglobin_cv", "Hemoglobin_slope", "Hemoglobin_diff_0_1C", "Hemoglobin_diff_1C_2C", "Hemoglobin_diff_2C_1eval", "Hemoglobin_diff_0_1eval",
  "Leukocytes_media", "Leukocytes_cv", "Leukocytes_slope", "Leukocytes_diff_0_1C", "Leukocytes_diff_1C_2C", "Leukocytes_diff_2C_1eval", "Leukocytes_diff_0_1eval",
  "Neutrophils_media", "Neutrophils_cv", "Neutrophils_slope", "Neutrophils_diff_0_1C", "Neutrophils_diff_1C_2C", "Neutrophils_diff_2C_1eval", "Neutrophils_diff_0_1eval",
  "Lymphocytes_media", "Lymphocytes_cv", "Lymphocytes_slope", "Lymphocytes_diff_0_1C", "Lymphocytes_diff_1C_2C", "Lymphocytes_diff_2C_1eval", "Lymphocytes_diff_0_1eval",
  "Platelets_media", "Platelets_cv", "Platelets_slope", "Platelets_diff_0_1C", "Platelets_diff_1C_2C", "Platelets_diff_2C_1eval", "Platelets_diff_0_1eval",
  "NLR_media", "NLR_cv", "NLR_slope", "NLR_diff_0_1C", "NLR_diff_1C_2C", "NLR_diff_2C_1eval", "NLR_diff_0_1eval",
  "PLR_media", "PLR_cv", "PLR_slope", "PLR_diff_0_1C", "PLR_diff_1C_2C", "PLR_diff_2C_1eval", "PLR_diff_0_1eval",
  "PNI_media", "PNI_cv", "PNI_slope", "PNI_diff_0_1C", "PNI_diff_1C_2C", "PNI_diff_2C_1eval", "PNI_diff_0_1eval",
  "SII_media", "SII_cv", "SII_slope", "SII_diff_0_1C", "SII_diff_1C_2C", "SII_diff_2C_1eval", "SII_diff_0_1eval"
)

# Nombres base (SII, PLR, etc.)
nombres_base <- unique(str_extract(vars_biomarcadores, "^[^_]+"))

# Inicializar tabla de resultados
df_cor <- data.frame(Variable_1 = character(), Variable_2 = character(), Correlacion = numeric(), Grupo = character())

# Bucle por cada grupo de variables
for (nombre in nombres_base) {
  vars_grupo <- vars_biomarcadores[str_detect(vars_biomarcadores, paste0("^", nombre, "_"))]
  df_temp <- data %>% select(any_of(vars_grupo))
  
  if (ncol(df_temp) >= 2) {
    m_corr <- cor(df_temp, use = "complete.obs")
    m_corr[lower.tri(m_corr, diag = TRUE)] <- NA  # Solo superior
    
    df_melt <- as.data.frame(as.table(m_corr)) %>%
      filter(!is.na(Freq)) %>%
      rename(Variable_1 = Var1, Variable_2 = Var2, Correlacion = Freq) %>%
      mutate(Grupo = nombre)
    
    df_cor <- bind_rows(df_cor, df_melt)
  }
}

# Resultado ordenado
df_cor <- df_cor %>% arrange(desc(abs(Correlacion)))
print(df_cor)


```

```{r}
library(writexl)

# Exportar el dataframe a un archivo Excel
write_xlsx(df_cor, path = "correlaciones_biomarcadores.xlsx")
```
