---
title: "RF"
author: "Manuel Rocamora Valenti"
date: "`r Sys.Date()`"
output: html_document
---

```{r setup, include=FALSE}
knitr::opts_chunk$set(echo = TRUE)
```

# Carga de datos

```{r}
# Cargar librerías
library(openxlsx)
library(randomForest)
library(caret)
library(fastshap)
library(dplyr)
```

```{r}
# Leer Excel
data <- read.xlsx("datos_PCA.xlsx")
```

# Modelo RF - LOO

```{r}
library(caret)
library(randomForest)
library(dplyr)

# 1. Preparar X e Y
Y <- as.factor(data$Mejor_resp)

X <- data %>%
  select(-c('X1ª_eval', 'Mejor_resp')) %>%
  select(where(is.numeric)) %>%
  as.data.frame()

# 2. Grid de hiperparámetros para tuning
grid_rf <- expand.grid(mtry = seq(2, floor(sqrt(ncol(X)) * 2), by = 1))

# 3. Configuración de LOO automático
ctrl_loo <- trainControl(
  method = "LOOCV",
  classProbs = TRUE,
  savePredictions = "final"
)

# 4. Entrenamiento del Random Forest con LOO
set.seed(123)
modelo_rf_loo <- train(
  x = X,
  y = Y,
  method = "rf",
  trControl = ctrl_loo,
  tuneGrid = grid_rf,
  importance = TRUE,
  ntree = 500
)

# 5. Evaluación del rendimiento predictivo con LOO
confusionMatrix(modelo_rf_loo$pred$pred, modelo_rf_loo$pred$obs)
```

# Variables SHAP

```{r}
# Crear función predictora
predictor <- function(object, newdata) {
  predict(object, newdata = newdata, type = "prob")
}

# Calcular SHAP para cada clase (ejemplo para clase "PE")
shap_vals <- fastshap::explain(
  object = modelo_rf_loo$finalModel,
  feature_names = names(X),
  X = X,
  pred_wrapper = function(object, newdata) {
    predict(object, newdata, type = "prob")[, "PE"]  # cambia "PE" si necesitas otra clase
  },
  nsim = 100  # número de permutaciones SHAP (ajustable)
)

# Visualizar importancia SHAP promedio
mean_shap <- colMeans(abs(shap_vals))
mean_shap <- sort(mean_shap, decreasing = TRUE)

# Mostrar top 20
print(head(mean_shap, 20))

```

```{r}
library(ggplot2)

df_shap <- data.frame(
  Variable = names(mean_shap),
  SHAP_Importance = mean_shap
)

ggplot(head(df_shap, 20), aes(x = reorder(Variable, SHAP_Importance), y = SHAP_Importance)) +
  geom_col(fill = "steelblue") +
  coord_flip() +
  labs(title = "Importancia SHAP (Top 20)", x = "Variable", y = "SHAP promedio") +
  theme_minimal()
```

# Modelo RF con SHAP

```{r}
# Seleccionar las N variables más importantes (por ejemplo, top 20)
top_vars <- head(df_shap[order(-df_shap$SHAP_Importance), "Variable"], 29)

# Crear un nuevo X solo con esas variables
X_shap <- data[, top_vars]

# Asegurarse de que es numérico
X_shap <- X_shap[, sapply(X_shap, is.numeric)]
X_shap <- as.data.frame(X_shap)

# Variable respuesta (ya transformada si hiciste lo de PS → EE)
Y <- as.factor(data$`Mejor_resp`)


# Control de validación cruzada Leave-One-Out
ctrl_loo <- trainControl(
  method = "LOOCV",
  classProbs = TRUE,
  savePredictions = "final"
)

# Entrenamiento con las variables SHAP seleccionadas
set.seed(123)
modelo_rf_shap <- train(
  x = X_shap,
  y = Y,
  method = "rf",
  trControl = ctrl_loo,
  importance = TRUE
)

# Mostrar resumen
print(modelo_rf_shap)

confusionMatrix(modelo_rf_shap$pred$pred, modelo_rf_shap$pred$obs)
```

El modelo Random Forest entrenado con las 30 variables seleccionadas por SHAP presentó un rendimiento inferior al azar (accuracy = 38.2%, kappa = --0.058), sin capacidad discriminativa válida. Este resultado indica que, en este conjunto de datos, la selección de variables basada únicamente en SHAP no garantiza un modelo robusto. Se confirma la importancia de combinar criterios de interpretabilidad con evaluación empírica del rendimiento. El modelo PLS-DA con selección por VIP sigue siendo el más equilibrado en términos de rendimiento y explicabilidad.

# GINI

```{r}
data <- read.xlsx("datos_PCA.xlsx")

library(caret)
library(randomForest)
library(dplyr)

# 1. Preparar X e Y
Y <- as.factor(data$Mejor_resp)

X <- data %>%
  select(-c('X1ª_eval', 'Mejor_resp')) %>%
  select(where(is.numeric)) %>%
  as.data.frame()

# 2. Grid de hiperparámetros para tuning
grid_rf <- expand.grid(mtry = seq(2, floor(sqrt(ncol(X)) * 2), by = 1))

# 3. Configuración de LOO automático
ctrl_loo <- trainControl(
  method = "LOOCV",
  classProbs = TRUE,
  savePredictions = "final"
)

# 4. Entrenamiento del Random Forest con LOO
set.seed(123)
modelo_rf_loo <- train(
  x = X,
  y = Y,
  method = "rf",
  trControl = ctrl_loo,
  tuneGrid = grid_rf,
  importance = TRUE,
  ntree = 500
)

# 5. Evaluación del rendimiento predictivo con LOO
confusionMatrix(modelo_rf_loo$pred$pred, modelo_rf_loo$pred$obs)
```

```{r}
# 6. Obtener importancia de variables (por clase)
gini_importance <- varImp(modelo_rf_loo, scale = FALSE)$importance

# Añadir media por fila como 'Overall' y ordenar
gini_table <- gini_importance %>%
  mutate(Overall = rowMeans(across(everything()))) %>%
  tibble::rownames_to_column("variable") %>%
  arrange(desc(Overall))

print(gini_table)
```

```{r}
# 4. Seleccionar las 29 variables más importantes
top_vars <- gini_table %>%
  slice_head(n = 10) %>%
  pull(variable)

X_top <- X[, top_vars]
library(writexl)

# Exportar a Excel
write_xlsx(X_top, path = "variables-RF-mejorResp.xlsx")
# 5. VALIDACIÓN LOO MANUAL CON SOLO LAS 29 VARIABLES

predicciones <- factor(levels(Y)[0], levels = levels(Y))

for (i in 1:nrow(X_top)) {
  X_train <- X_top[-i, ]
  Y_train <- Y[-i]
  X_test  <- X_top[i, , drop = FALSE]
  
  modelo_loo <- randomForest(
    x = X_train,
    y = Y_train,
    ntree = 500,
    importance = TRUE
  )
  
  pred_i <- predict(modelo_loo, newdata = X_test)
  predicciones[i] <- pred_i
}

# 6. Matriz de confusión real con LOO
confusionMatrix(predicciones, Y)
```











# Modelo con Busqueda Random

```{r}
data <- read.xlsx("datos_PCA.xlsx")
# Supón que este es el string que tienes
vars_str <- "LDH, Platelets_slope, Histology_Escamoso, Histology_Ca..indiferenciado, PNI_media, Platelets_cv, Histology_Otros, Hemoglobin_slope, Albumin_diff_0_1C, Protein_cv"

# Lo conviertes en vector
vars_59 <- unlist(strsplit(vars_str, ",\\s*"))
X_59 <- data[, vars_59, drop = FALSE]
Y <- as.factor(data$`Mejor_resp`)

library(caret)

ctrl_loo <- trainControl(method = "LOOCV", classProbs = TRUE, savePredictions = "final")

set.seed(123)
modelo_rf_59 <- train(
  x = X_59,
  y = Y,
  method = "rf",
  trControl = ctrl_loo,
  importance = TRUE
)

confusionMatrix(modelo_rf_59$pred$pred, modelo_rf_59$pred$obs)
```

## ¿Multicolinealidad?

```{r}
# Subconjunto con las 10 variables
vars_10 <- c("LDH", "Platelets_slope", "Histology_Escamoso", "Histology_Ca..indiferenciado",
             "PNI_media", "Platelets_cv", "Histology_Otros", "Hemoglobin_slope",
             "Albumin_diff_0_1C", "Protein_cv")

X_corr <- data[, vars_10]

# Solo mantener columnas numéricas (evita factores como la histología si están como texto)
X_corr <- X_corr[, sapply(X_corr, is.numeric)]

# Calcular matriz de correlación de Pearson
cor_mat <- cor(X_corr, use = "pairwise.complete.obs")

library(ggcorrplot)

# Calcular la matriz de correlación
cor_mat <- cor(X_corr, use = "pairwise.complete.obs")

# Dibujar el gráfico
ggcorrplot(cor_mat,
           method = "circle",       # También puedes usar: "square", "lower", etc.
           type = "upper",          # Solo triángulo superior
           lab = TRUE,              # Mostrar valores
           lab_size = 3,
           colors = c("#6D9EC1", "white", "#E46726"),  # Azul → blanco → naranja
           tl.cex = 10,
           title = "Correlación entre variables seleccionadas") +
  theme_minimal()
```

## 
